【裁判字號】    95,台上,338
【裁判日期】    950119
【裁判案由】    違反水土保持法等罪
【裁判全文】
最高法院刑事判決              九十五年度台上字第三三八號
    上  訴  人  甲○○
                        巷臨5.
                        送達代收人：陳芬芬律師
    選任辯護人  陳芬芬律師
上列上訴人因違反水土保持法等罪案件，不服台灣高等法院中華
民國九十二年五月二十八日第二審判決（九十一年度上訴字第二
七七○號，起訴案號：台灣板橋地方法院檢察署九十年度偵字第
二○六五號），提起上訴，本院判決如下：
    主  文
原判決撤銷，發回台灣高等法院。
    理  由
本件原判決認定上訴人甲○○係台北縣中和市「白雲寺」之負責
人，其明知對於以「白雲寺」為延伸點，分向四面擴張之土地，
亦即坐落台北縣中和市○○○段○路鹿寮小段（下稱橫路鹿寮小
段）第十八之九地號（係林登輝、林為俊、林添全、陳趙琳蘭等
四人共有）、第二五二之一地號、第二五二地號（以上二筆土地
係林永隆、林恆宗、林木火、林吉雄、林志雄、林敏樺等人共有
）、第二五五地號（係祭祀公業林文軒所有）、第二五六之二地
號、第九○之七地號（以上二筆土地係林培華、楊季立、張其修
、鄭許巧、王贊元、林文森、錢輝賽、蘇炳炎、羅晉芳、林有波
等人所共有）、第二五一地號（張鑄所有）土地，均係經政府核
定公告為山坡地保育利用條例及水土保持法所規定之山坡地，而
上訴人對於上述土地僅有其中面積三百坪之使用權，竟意圖為自
己不法之利益，自民國八十八年四月間起，至八十九年三、四月
間止，接續在前述土地舊有水泥建物及「白雲寺」主建物外，另
興建新鐵皮建物、遮雨棚、牌樓、水泥廣場，及種植花草樹木（
其占用之位置及面積詳如原判決附圖一Ａ１、Ａ２、Ｂ、Ｃ１至
Ｃ５、Ｄ１至Ｄ３、Ｅ１、Ｅ２、Ｆ１、Ｆ２、Ｉ３至Ｉ６、Ｊ
１、Ｊ２所示，另牌樓係在原判決附圖三Ｅ１水泥廣場內，位置
如原判決附圖四所示），面積共計一二八○．五二平方公尺（即
三八七．三五五五五六坪）。其中逾越上開使用權範圍所占用之
面積為八七．三五五五五六坪（詳如原判決附圖三、四所示）等
情。因而撤銷第一審諭知上訴人無罪之判決，並變更起訴法條，
改論以上訴人違反在他人山坡地內，不得擅自占用之規定（累犯
）罪刑，固非無見。
惟查：(一)、查本件檢察官起訴意旨指上訴人未經同意，擅自占用
張鑄等人所有橫路鹿寮小段第十八之九地號等七筆山坡地，其中
如起訴書附圖所示部分（面積一一三四平方公尺，合三四三．○
四坪），興建房舍、鋪設水泥廣場及種植花草樹木，致生毀損水
土保持之處理與設施之維護等情，認其涉犯水土保持法第三十二
條第一項，及刑法第三百二十條第二項之竊佔罪嫌；並謂所犯二
罪具有想像競合犯關係，應依刑法第五十五條之規定，從一重依
水土保持法第三十二條第一項之罪論科。原判決就檢察官所起訴
之同一事實（原判決認定上訴人擅自占用之山坡地均在起訴書附
圖所示土地之範圍內，僅面積較小），改依山坡地保育利用條例
第三十四條第一項之罪論科；但並未說明本件有無應變更檢察官
起訴法條改判之情形，復未適用刑事訴訟法第三百條，以作為其
改依上述條文判決之依據，難謂無判決不適用法則及理由不備之
違誤。又原判決既已就檢察官所起訴之事實（即上訴人擅自占用
其中如原判決附圖三所示之山坡地部分），改依山坡地保育利用
條例第三十四條第一項予以論罪科刑。乃竟又以上訴人所為與檢
察官所引之水土保持法第三十二條第一項之罪之構成要件不合，
認不能證明其犯罪，而不另為無罪之諭知（見原判決第十七頁第
十一行至第十三行），其論斷亦有矛盾。再本件起訴意旨指上訴
人擅自占用之土地範圍如起訴書附圖所示（即面積一一三四平方
公尺，合三四三．○四坪）。原判決僅就上訴人擅自占用其中如
原判決附圖三所示之土地部分（即面積○．○二八八七八公頃，
合八七．三五五五五六坪）予以論罪科刑；但對於起訴意旨所指
上訴人擅自占用土地超過原判決認定範圍部分，究應如何論斷？
則未詳加論敘說明，亦嫌理由不備。此外，原判決事實既認定上
訴人擅自占用之土地均在如原判決附圖三所示之範圍內，即係確
定上訴人對於該範圍內之土地並無使用權。但其理由卻說明：上
訴人就橫路鹿寮小段第九○之一地號土地取得面積三百坪之永久
使用權範圍，迄今仍因未經雙方確認設立水泥柱界址或足以辨別
之記號，亦未經施以實地測量，並繪製實測圖加以確認，致無法
確定，其僅得在「不確定之範圍內」使用三百坪之土地云云（見
原判決第十頁第三行至第七行）其事實認定與理由說明亦有矛盾
。(二)、原判決認定上訴人對於前述橫路鹿寮小段第十八之九等七
筆山坡地，僅有其中面積三百坪之使用權，竟在該土地上舊有水
泥建物及「白雲寺」主建物外，另興建新鐵皮建物、遮雨棚等工
作物，占用面積共計一二八○．五二平方公尺（即三八七．三五
五五五六坪），逾越上開使用權範圍占用面積達八七．三五五五
五六坪等情。惟卷查上訴人所取得三百坪使用權之土地，為橫路
鹿寮小段「第九○之一號」，有上訴人與春秋有限公司所簽訂之
「讓渡土地永久使用權契約書」影本一份附卷可稽（見他字卷第
六十二頁至第六十四頁）。原判決認定上訴人取得前述七筆土地
其中三百坪之使用權，並據以計算上訴人擅自占用山坡地之面積
，但並未說明上述七筆土地是否均自與同小段「第九○之一號」
分割而來？其位置是否均在原有「第九○之一號」土地範圍之內
？是否均屬春秋有限公司或其繼受人所有？此與上訴人擅自占用
他人土地面積多寡之認定有關，原判決未一併予以釐清說明，自
嫌理由欠備。又上訴人在原審辯稱：原判決附圖一Ｃ３所示之土
地（面積○．○○六一二二公頃）並非告訴人所有，應予扣除等
語（見原審卷第二一一頁）。而依卷內土地登記謄本所示，該部
分土地在同上小段第二五五地號內，所有人為「祭祀公業林文軒
」（管理者為「林關輝」），登記日期為三十六年七月一日（見
偵查卷第一四一頁）。該號土地是否亦自原先春秋有限公司所有
之同小段「第九○之一號」分割而來？該地號土地內如原判決附
圖一Ｃ３所示部分，是否在春秋有限公司同意上訴人使用之三百
坪土地範圍之內？此與上訴人擅自占用土地面積之計算亦有關聯
，原審對上訴人前揭所辯是否可信，未一併加以釐清說明，亦嫌
理由欠備。以上或為上訴意旨所指摘，或為本院得依職權調查之
事項，應認原判決有撤銷發回之原因。
據上論結，應依刑事訴訟法第三百九十七條、第四百零一條，判
決如主文。
中    華    民    國  九十五  年    一    月   十九   日
                      最高法院刑事第四庭
                          審判長法官  吳  雄  銘
                                法官  池  啟  明
                                法官  劉  介  民
                                法官  郭  毓  洲
                                法官  韓  金  秀
      本件正本證明與原本無異
                                      書  記  官
中    華    民    國  九十五  年    一    月  二十三  日
                                                      V


司法院資訊處製作；財團法人民間司法改革基金會備份。
